臺灣宜蘭地方法院刑事判決　　　　　　　　　　　　　　九十年度易字第四六號
　　公　訴　人　臺灣宜蘭地方法院檢察署檢察官
　　被　　　告　戊○○
　　選任辯護人　鄭仁壽
右列被告因詐欺案件，經檢察官提起公訴（八十九年度偵字第三五九二號、九十年度
偵字第七九號），本院判決如左：
    主  文
戊○○意圖為第三人不法之所有，以詐術使人將本人之物交付，處有期徒刑玖月。
    事  實
一、戊○○於九和通運有限公司（下稱九和公司）負責人陳慶義於八十九年六月二十
    四日死亡後，即負責九和公司之善後之處理。竟意圖為第三人即九和公司不法之
    所有，明知九和公司於八十九年七月間已陷於無支付能力，竟仍於同年七月間向
    良晨實業有限公司（下稱良晨公司）所屬之東澳加油站書立履約保證書，佯稱擔
    保清償九和公司所屬車輛於上述東澳加油站之加油費用，使良晨公司所屬之東澳
    加油站陷於錯誤，而同意九和公司所屬車輛至東澳加油站賒帳加油。同年八月間
    ，戊○○再持不知情之李湘貴所簽發、票號AK0000000號、發票日為八十九年九
    月五日、金額為新台幣（下同）九十三萬五千五百七十元、帳號030186號、付款
    人為安泰商業銀行中壢分行之支票一紙，交付良晨公司以虛應清償油款費用，良
    晨公司不疑有他，接續讓九和公司所屬車輛於東澳加油站賒帳加油，而取得良晨
    公司之油品。直至八十九年九月五日上揭李湘貴所簽發之支票跳票，且尋戊○○
    不著，並輾轉得知九和公司負責人陳慶義已於八十九年六月死亡等情，始知受騙
    ，良晨公司計受有油品價格合計為一百四十九萬二千零二十四元之損害。
二、案良晨公司訴由台灣宜蘭地方法院檢察署檢察官偵查起訴。
    理  由
一、訊據被告固不否認其於九和公司負責人陳慶義在八十九年六月死亡後即負責公司
    善後處理包括資金調度等事宜，並有與良晨公司簽立履約保證書，擔保清償九和
    公司所屬車輛於東澳加油站之加油費用，嗣後並提出上述李湘貴支票一紙交付良
    晨公司以清償油款，總計有一百四十九萬二千零二十四元之油款未償等情不諱，
    惟矢口否認有何詐欺犯行，辯稱：因為要便利司機加油，才會簽立前述履約保證
    書，但是嗣後司機並沒有把運費交回公司，所以才未清償加油站之油款。而李湘
    貴之支票是李湘貴所簽發的，伊並不知道該支票存款帳戶內已經沒有錢了云云。
    惟查：
    （一）右揭事實，業據良晨公司告訴代理人甲○○於本院指訴被告上述犯行綦詳
          ，並有被告所簽立之履約保證書、上揭李湘貴所簽發之支票、退票理由單
          及東澳加油站請款單與未償金額明細表可憑。
    （二）再者，被告戊○○於九和公司負責人陳慶義於八十九年六月二十四日死亡
          後，即負責九和公司之善後之處理，包括資金調度、帳務處理等情，業據
          被告自承在卷，並有陳慶義之相驗屍體證明書、台灣省政府建設廳之公司
          登記事項卡。復依九和公司於彰化商業銀行蘇澳分行所開設之帳戶，九和
          公司於八十九年七月底、八月底之活期存款餘額，僅分餘數千元；而被告
          亦自承九和公司在八十九年七、八月時公司已有跳票情形等語，此均有彰
          化商業銀行蘇澳分行九十年十一月一日彰蘇澳字第一八五六號函及附件可
          參，是被告戊○○於九和公司負責人陳慶義死亡後，負責九和公司資金調
          度對於九和公司已陷於無支付能力之情形，應知之甚詳。是被告戊○○竟
          再與良晨公司以簽立履約保證書之方式，使良晨公司陷於錯誤而同意九和
          公司所屬車輛得在東澳加油站賒帳加油等行為，當屬施用詐術無疑。
    （三）次查，證人李湘貴於檢察官偵查時供稱上揭安泰商業銀行中壢分行支票存
          款帳戶係被告戊○○在使用之人頭帳戶等語，而上揭支票存款帳戶係於八
          十九年八月二日開戶、同年十月六日列入拒絕往來，期間兌領七張、金額
          合計九十三萬一千元，另有十一張退票合計金額為五百二十一萬五千五百
          元等情，此有安泰商業銀行中壢分行九十年二月十五日（九十）安壢作字
          第一七七號函及客戶提存紀錄查詢表，是依上揭帳戶往來資金及跳票總金
          額顯示，被告戊○○對於所使用之李湘貴帳戶內之資金，並不足以支付良
          晨公司之油款甚明，更見被接續施用詐術，使良晨公司不疑有他而持續提
          供油料予九和公司所屬車輛，是被告自有為第三人即九和公司不法所有之
          意圖，亦屬明確。又查，被告所簽立上開之履約保證書係以九和公司名義
          所簽立、而上述李湘貴之支票亦有九和公司背書，可見上揭油品費用，均
          屬九和公司所應付之帳款，被告戊○○要不得以所屬車輛司機未將運費繳
          回，即可拒不對良晨公司為清償，是被告戊○○前述所辯並非可採，上述
          詐欺犯行明確，應依法論科。
二、核被告所為，係犯刑法第三百三十九條第一項之詐欺取財罪。爰審酌被告犯罪之
    動機、目的、手段、對於良晨公司尚未清償油款及犯罪後否認犯行之犯後態度等
    一切情狀，量處如主文所示之刑。
三、公訴意旨另以：
（一）被告戊○○係九和公司之實際負責人（名義負責人陳慶義已死亡），明知其公
      司已無支付及履約能力，意圖為自己不法之所有，於民國八十九年五月十七日
      ，利用丙○○（另經台灣宜蘭地方法院檢察署檢察官為不起訴處分）要買曳引
      車靠行九和公司，而以九和公司及代表人陳慶義之名義與日盛國際租賃股份有
      限公司（簡稱日盛公司）簽訂以二千年份之日產三十噸曳引車為標的物之附條
      件買賣契約，以此方式施用詐術，利用尚未領取牌照並以前開標的物設定動產
      擔保前之機會，使日盛公司及丙○○不疑有詐，陷於錯誤，日盛公司依約將四
      百八十萬元匯入指定之九和公司帳戶，丙○○亦委請其父蔣茂松（另經前揭檢
      察官為不起訴處分）、其妻李俐良為保證人，並由李俐良簽發分期付款之支票
      交付予日盛公司收執以為將來取得曳引車時做為分期付款款項之依據，然被告
      等卻未將設定擔保物權之文件交付予日盛公司，而所收取之四百八十萬元亦花
      用殆盡。因認被告戊○○涉有刑法第三百三十九條第一項之詐欺罪嫌。
（二）按犯罪事實應依證據認定之，無證據不得推定其犯罪事實。又不能證明被告犯
      罪，應諭知無罪判決。刑事訴訟法第一百五十四條第一項、第三百零一條第一
      項定有明文。
（三）公訴人認被告戊○○涉有前述犯嫌係以：被告右開無資力付款，卻由被告親自
      向告訴人日盛公司詐欺取得款項之犯罪事實，業據告訴人日盛公司指訴甚詳，
      次依卷附九和公司八十九年度之董事、股東名單中除董事陳慶義外，尚有股東
      丁○○、己○○等人，而丁○○係被告戊○○之胞弟，己○○為被告戊○○之
      父，且陳慶義已於八十九年六月二十四日死亡，此均有戶籍資料附卷可查，而
      九和公司係於八十九年四月十一日以陳慶義為代表人為變更之登記，有九和公
      司變更登記表附卷可證，故告訴人等認被告戊○○係九和公司實際負責人，且
      本件係由被告戊○○出面處理之情，應可認定。再參以共同被告丙○○於偵查
      中所述向九和公司買車由被告戊○○處理之情，亦足證明被告戊○○確為九和
      公司實際負責人且實際對外執行業務等為主要論據。而訊據被告戊○○堅詞否
      認有何詐欺犯行，辯稱：伊並不知道丙○○有要買車，也不知道丙○○有向日
      盛公司辦理附條件買賣。伊並沒有與日盛公司接洽關於丙○○購車一事，也不
      知道九和公司於彰化商業銀行蘇澳分行帳戶中四百八十萬匯款是要作何使用，
      只是陳慶義說公司戶頭裡面有錢可以拿去軋票，並沒有使用詐術而詐欺日盛公
      司等語。
（四）經查：九和公司於八十九年五月間經由公司股東即被告戊○○向裕佳汽車股份
      有限公司（以下簡稱裕佳公司）訂購曳引車十輛等情，此有裕佳公司之訂購合
      約書、裕佳公司所開立之統一發票汽車新領牌照登記書書，並經裕佳公司承辦
      員工即證人丙○○證述屬實。而證人丙○○擬購買其中二輛靠行於九和公司之
      曳引車來經營，而尋日盛公司打算以附條件買賣契約之方式融資，並以其父蔣
      茂松、其妻李俐良及九和公司負責人陳慶義為保證人，嗣日盛公司撥款四百八
      十萬元至九和公司彰化商業銀行蘇澳分行之帳戶內等情，亦經證人丙○○、蔣
      茂松、日盛公司本件融資案件承辦人乙○○證述甚詳，另有李俐良所開立之支
      票數紙、日盛公司之附條件買賣契約書、日盛公司匯款四百八十萬元予九和公
      司之大安商業銀行匯出匯款收執聯等存卷可參。是本件首應審究者為，被告戊
      ○○有無因施用詐術而使日盛公司陷於錯誤致匯予九和公司四百八十萬元？
（五）查日盛公司關於本件融資案之承辦即證人乙○○於本院審理時證稱關於本件附
      條件買賣係與陳慶義、丙○○、李俐良三人接洽，並未與被告戊○○接洽，對
      保時亦是陳慶義、丙○○、李俐良在場，而嗣後撥款九和公司四百八十萬元是
      根據昔日與九和公司之交易習慣等語，顯見被告於系爭丙○○與日盛公司購車
      融資案中，並未介入商談或簽約甚至要求撥款，當無證據足以證明被告戊○○
      有利用丙○○購車一事為詐術，而詐欺日盛公司之行為。再者，日盛公司係於
      八十九年五月二十日撥款四百八十萬至九和公司上開帳戶，而陳慶義係於八十
      九年六月二十四日死亡等情，此有前開匯出匯款收執聯及桃園縣龍潭鄉戶政事
      務所九十年十月十六日九十桃龍戶字第四０六四號函附陳慶義之相驗屍體證明
      書可參，是上述四百八十萬元匯入九和公司帳戶時，負責人陳慶義當時並未死
      亡，故被告戊○○辯稱係陳慶義告知公司帳戶內有錢可以軋票等語，亦非不能
      想像。且綜合前述，被告戊○○既未參與丙○○購車融資一事，是無證據足以
      認定被告明知九和公司帳戶內之四百八十萬係日盛公司所匯入而有特定用途，
      則當不能以被告自承將九和公司帳戶內之四百八十萬元提領支用，即遽認被告
      戊○○有詐欺日盛公司之犯行。此外復查無其他積極證據足證被告戊○○有詐
      欺日盛公司之犯行，惟此部分公訴人認若成立犯罪則與前揭有罪部分有連續犯
      裁判上一罪之關係，故爰不另為無罪之諭知。
據上論斷，應依刑事訴訟法第二百九十九條第一項前段、刑法第三百三十九條第一項
、罰金罰鍰提高標準條例第一條前段，判決如主文。
本案經檢察官賴慶祥到庭執行職務
中      華      民      國    九十一    年    十一    月     二十七     日
                                        臺灣宜蘭地方法院刑事第二庭
                                            法  官  蔡  仁  昭
右正本證明與原本無異。
如不服本判決，應於判決送達後十日內，向本院提出上訴狀。（應附繕本）
 書記官  吳  慧  芳
中      華      民      國    九十一    年    十二    月       二       日
所犯法條：
中華民國刑法第三百三十九條
 (普通詐欺罪)
意圖為自己或第三人不法之所有，以詐術使人將本人或第三人之物交付者，處五年以
下有期徒刑、拘役或科或併科一千元以下罰金。
以前項方法得財產上不法之利益或使第三人得之者，亦同。
前二項之未遂犯罰之。
